ACORDAO-COMPLETO-2435558

ACÓRDÃO 7948/2021 ATA 15/2021 - PRIMEIRA CÂMARA

VISTOS, relatados e discutidos estes autos de concessão de aposentadoria pelo Instituto Federal de Educação, Ciência e Tecnologia de Santa Catarina.
ACORDAM os ministros do Tribunal de Contas da União, reunidos em sessão da 1ª Câmara, diante das razões expostas pelo relator, em:
9.1. considerar legal o ato de aposentadoria de Saulo Fernando Linhares (98883/2019, peça 8) , e determinar o registro;
9.2. considerar prejudicado por inépcia o exame do ato de aposentadoria de Nestor Venâncio Bernardes (99499/2019, peça 9) , com fulcro no § 6º do art. 260 do RI/TCU;
9.3. considerar ilegal o ato de aposentadoria de Walquiria Martins (98554/2019, peça 7) , recusando-lhe o registro, nos termos do § 1º do art. 260 do RI/TCU; 
9.4. dispensar a devolução dos valores indevidamente recebidos, presumidamente, de boa-fé pela aposentada, nos termos da Súmula 106 deste Tribunal; 
9.5. determinar ao Instituto Federal de Educação, Ciência e Tecnologia de Santa Catarina que:
9.5.1. suspenda, no prazo de 15 (quinze) dias, todo e qualquer pagamento concernente ao ato impugnado, comunicando a este Tribunal as providências adotadas, nos termos dos arts. 262, caput, do RI/TCU, e 8º, caput, da Resolução TCU 206/2007;
9.5.2. dê ciência do inteiro teor desta deliberação à interessada, alertando-a de que o efeito suspensivo proveniente da interposição de eventuais recursos perante o Tribunal não a exime da devolução dos valores percebidos indevidamente após a respectiva notificação, caso esses não sejam providos, devendo encaminhar os comprovantes dessa notificação a esta Corte no prazo de até 30 (trinta) dias;
9.5.3. cadastre novo ato de concessão de aposentadoria livre das irregularidades apontadas, submetendo-o no prazo de 30 (trinta) dias à apreciação deste Tribunal, nos termos do art. 262, caput e § 2º, do RI/TCU, e do art. 19, § 3º, da Instrução Normativa TCU 78/2018;
9.6. encerrar e arquivar os presentes autos.

Concessão de aposentadoria.

Primeira Câmara

3. Interessados: Nestor Venâncio Bernardes (XXX.115.189-XX); Saulo Fernando Linhares (XXX.946.389-XX); Walquiria Martins (XXX.445.459-XX).

13.1. Ministros presentes: Walton Alencar Rodrigues (Presidente), Benjamin Zymler e Jorge Oliveira.
13.2. Ministros-Substitutos presentes: Augusto Sherman Cavalcanti e Weder de Oliveira (Relator).

WEDER DE OLIVEIRA

Em exame, 3 (três) atos de concessão inicial de aposentadoria emitidos pelo Instituto Federal de Educação, Ciência e Tecnologia de Santa Catarina.
Reproduzo, com ajustes de forma, a instrução do auditor da Secretaria de Fiscalização de Integridade de Atos e Pagamentos de Pessoal e de Benefícios Sociais (Sefip) , (peça 11) , que recebeu anuência do diretor da unidade especializada (peça 12) , bem como manifestação de concordância pelo MP/TCU, representado pelo procurador Sérgio Ricardo Costa Caribé (peça 13) .
" (...) EXAME TÉCNICO  
a) ato inicial de Nestor Venâncio Bernardes
3.	O servidor Nestor Venâncio Bernardes aposentou-se em 4/9/1991, no cargo de técnico em artes gráficas, com proventos proporcionais a 31/35 avos, com base no art. 40, inciso III, alínea "c", da Constituição Federal (redação original) (peça 2) . Posteriormente, a aposentadoria foi integralizada, em razão da averbação de tempo insalubre no total de 7 anos, 3 meses e 5 dias.
4.	O ato de concessão inicial foi avocado com base no artigo 15 da Instrução Normativa TCU 78/2018. O servidor possui ato de alteração de aposentadoria, integralizando os proventos com base no tempo insalubre, estando o ato autuado no TC Processo 012.663/2019-0, com parecer desta Unidade Técnica pela legalidade. O ato de concessão inicial em exame foi enviado contendo também o registro do tempo insalubre. 
5.	Em relação à contagem ponderada de tempo prestado em atividades consideradas de risco, perigosas ou insalubres, o TCU, nos termos do Acórdão 2008/2006-TCU-Plenário, de relatoria do Ministro Walton Alencar Rodrigues, em consonância com o posicionamento adotado pela Suprema Corte, passou a reconhecer essa possibilidade ao servidor que exerceu, como celetista, no serviço público, atividades dessa natureza no período anterior à vigência da Lei 8.112/1990. 
6.	Para esse fim, este Tribunal tem aceitado a averbação realizada de ofício pelo órgão/entidade de origem quando se trata de cargo cujas atribuições, presume-se, envolvam risco para a higidez física do profissional, como, por exemplo, médico, odontólogo e enfermeiro. No entanto, para ocupantes de outros cargos, em especial aqueles de natureza eminentemente administrativa, é indispensável a apresentação de certidão emitida pelo INSS ou, alternativamente, de laudo oficial que efetivamente comprove a existência de risco à integridade física do servidor ou a presença de agentes nocivos à sua saúde no local de trabalho (e.g. Acórdão 911/2014-TCU-Plenário, de relatoria do Ministro Benjamin Zymler) .
7.	Com base nos documentos anexados ao ato de concessão inicial, observa-se que o servidor faz parte da ação judicial 2000.72.00.009593-5, que determinou a averbação de tempo celetista exercido em atividade insalubre referente aos períodos de 23/4/1970 a 31/10/1980 e 2/5/1983 a 11/12/1990. Ademais, existe também Laudo do INSS atestando as condições insalubres no referido período.
8.	Diante do exposto, entende-se que o tempo insalubre averbado pelo ex-servidor está de acordo com a jurisprudência desta Corte de Contas. Ressalta-se ainda que não se vislumbrou irregularidades no contracheque do interessado (peça 3) . Desta forma, o ato de concessão inicial de aposentadoria do Sr. Nestor Venâncio Bernardes pode ser apreciado pela legalidade. 
b) ato inicial de Saulo Fernando Linhares
9.	O servidor Saulo Fernando Linhares aposentou-se, no cargo de médico, em 17/4/1991, com proventos proporcionais a 31/35 avos, conforme Portaria 219, de 23/4/1991, anexada ao ato de concessão inicial. Posteriormente, os proventos foram integralizados com base no artigo 190 da Lei 8.112/1990.
10.	O ato de alteração de aposentadoria do interessado, com a integralização dos proventos, com base no artigo 190 da Lei 8.112/1990, está autuado no TC Processo 012.663/2019-0, com parecer da Sefip pela legalidade. 
11.	A Unidade Jurisdicionada anexou o Laudo Médico atestando que o servidor foi acometido de doença especificada em lei a partir de 17/7/2014, bem como a Portaria de alteração da aposentadoria. Não se vislumbrou irregularidade no contracheque do interessado (peça 4) . 
12.	Ressalta-se que o ex-servidor possui outra aposentadoria no cargo de médico, concedida pelo Ministério da Saúde em 31/3/1992, com jornada de trabalho de 20 horas semanais. A aposentadoria em exame neste processo também possui jornada de trabalho de 20 horas semanais. Desta forma, verifica-se que havia compatibilidade de horários para a acumulação dos dois cargos de médicos, com base no artigo 37, inciso XVI, alínea "c", da Constituição Federal/1988.
13.	Diante do exposto, o ato de concessão inicial de aposentadoria do Sr. Saulo Fernando Linhares pode ser apreciado pela legalidade. 
c) ato inicial de Walquiria Martins
14.	A servidora Walquiria Martins aposentou-se por invalidez, no cargo de assistente administrativo, em 18/8/2016, com proventos proporcionais a 27/30 avos, com base no artigo 6º-A da Emenda Constitucional 70/2012.
15.	O Controle Interno manifestou-se pela ilegalidade do ato, em razão do pagamento dos anuênios no percentual de 7%, quando deveria ser de 6% e da proporcionalização incorreta dos proventos. 
16.	 A servidora atualmente ocupa a classe D, Padrão 4, Nível 14. Considerando a tabela de remuneração, o provento básico integral seria de R$ 4.513,12 (peça 5) . Observa-se que os anuênios estão sendo calculados em 7% (R$ 315,91) , quando o correto seria 6% (R$ 270,78) , uma vez que ela ingressou no serviço público em 09/10/1992, e que o valor do provento básico está também em proporção maior que o devido. A servidora deveria receber R$ 4.061,81, e está recebendo R$ 4.100,96 (peça 6) .
17.	Diante do exposto, está ilegal o ato de concessão inicial de aposentadoria de Walquiria Martins. Por fim, vale destacar que o ato da interessada deu entrada neste Tribunal em 15/3/2020, portanto, há menos de cinco anos, não sendo aplicável o procedimento de contraditório e ampla defesa determinado pelo Acórdão 587/2011-TCU-Plenário, Ministro-Relator Valmir Campelo.
CONCLUSÃO
18.	Em razão do exposto e tendo em vista as análises realizadas nos atos de concessão inicial de aposentadoria de Nestor Venancio Bernardes e Saulo Fernando Linhares, esta Unidade Técnica considera que os atos em tela podem receber a chancela de legalidade e o registro por esta Egrégia Corte.
19.	O ato de concessão inicial de aposentadoria de Walquiria Martins está ilegal, uma vez que os proventos não estão calculados na proporção de 27/30 avos e os anuênios estão na proporção de 7%, quando o correto seria 6%. 
20.	Registre-se que a análise deste processo levou em conta os dispositivos da Resolução TCU 315/2020.
PROPOSTA DE ENCAMINHAMENTO
21.	Ante o exposto, conforme o preceituado no artigo 71, inciso III, da Constituição Federal de 1.988; c/c os artigos. 1º, inciso V, e 39, inciso II, da Lei nº 8.443/1992, c/c os artigos 1º, inciso VIII, 260, §§ 1º, 2º e 4º, do Regimento Interno/TCU, e tomando por base as informações prestadas pelo órgão de controle interno e as verificações feitas pela unidade técnica, na forma prevista no artigo 260, caput, do referido Regimento, propõe-se: 
a) considerar legais e conceder o registro dos atos de concessão inicial de aposentadoria de Nestor Venancio Bernardes (CPF XXX.115.189-XX) e Saulo Fernando Linhares (CPF XXX.946.389-XX) ;
b) considerar ilegal e negar o registro do ato de concessão inicial de aposentadoria de Walquiria Martins (CPF XXX.445.459-XX) ;
c) dispensar o ressarcimento das quantias indevidamente recebidas de boa-fé, nos termos da Súmula TCU n. 106;
d) determinar ao Instituto Federal de Educação, Ciência, e Tecnologia de Santa Catarina, com fundamento no inciso I do art. 4º da Resolução TCU 315/2020, que adote medidas para:
            	    d.1) no prazo de quinze dias, fazer cessar os pagamentos decorrentes do ato impugnado por esta Corte de Contas, sob pena de responsabilidade solidária da autoridade administrativa omissa, nos termos do art. 262 do Regimento Interno/TCU;
	   d.2) no prazo de trinta dias, emita novo ato, livre das irregularidades apontadas, e o submeta ao TCU pelo Sistema e-Pessoal, nos termos dos arts. 262, § 2º, do Regimento Interno desta Corte e 19, § 3º, da Instrução Normativa TCU 78/2008;
	   d.3) dar ciência, no prazo de 15 (quinze) dias, do inteiro teor desta deliberação à interessada, alertando-a de que o efeito suspensivo proveniente da interposição de eventuais recursos junto ao TCU não a exime da devolução dos valores percebidos indevidamente após a respectiva notificação, caso esses não sejam providos; e
                      d.4) encaminhar ao Tribunal, no prazo de 30 (trinta) dias contados da ciência da decisão, documento apto a comprovar que a interessada tomou conhecimento do acórdão."
É o relatório.

não há.

Procurador Sergio Ricardo Costa Caribé.

APOSENTADORIA. LEGALIDADE DE UM ATO. DIVERGÊNCIA ENTRE O FUNDAMENTO DA APOSENTADORIA E PORTARIA PUBLICADA E O FORMULÁRIO DO ATO. INÉPCIA DE UM ATO. PROVENTOS E ADICIONAL POR TEMPO DE SERVIÇO PAGOS EM PROPORÇÃO SUPERIOR À DEVIDA. ILEGALIDADE DE UM ATO. SÚMULA 106. DETERMINAÇÕES. CIÊNCIA.

APOSENTADORIA (APOS)

Secretaria de Fiscalização de Integridade de Atos e Pagamentos de Pessoal e de Benefícios Sociais (Sefip).

Trata-se de 3 (três) atos de concessão inicial de aposentadoria emitidos pelo Instituto Federal de Educação, Ciência e Tecnologia de Santa Catarina.
A Secretaria de Fiscalização de Integridade de Atos e Pagamentos de Pessoal e de Benefícios Sociais (Sefip) propõe a legalidade dos atos concernentes a Nestor Venâncio Bernardes (99499/2019, peça 9) e Saulo Fernando Linhares (98883/2019, peça 8) .
Por detectar que, no ato referente à Sra. Walquiria Martins (98554/2019, peça 7) , "os anuênios estão sendo calculados em 7% (R$ 315,91) , quando o correto seria 6% (R$ 270,78) ", bem como que o valor do provento básico também está calculado em proporção maior que o devido, uma vez que a inativa "deveria receber R$ 4.061,81, e está recebendo R$ 4.100,96", propõe a ilegalidade da aposentadoria da interessada (peça 6) .
O MP/TCU, representado pelo procurador Sérgio Ricardo Costa Caribé anuiu à proposta da Sefip.
Acolho, em parte, as propostas de mérito convergentes da Sefip e do MP/TCU.
Deve ser julgado pela legalidade aposentadoria de Saulo Fernando Linhares.
Em relação ao ato de Nestor Venâncio Bernardes, verifico que sua aposentadoria inicial foi publicada, originalmente em 4/9/1991 (peça 2) , com fundamento no art. 40, III, 'c', da CFB/1988, com proventos proporcionais (31/35) , como indicado pela Sefip.
Entretanto, o formulário de seu ato inicial de aposentadoria, agora em julgamento, traz como fundamento o art. 40, III, 'a', da CFB/1988, com proventos integrais, conforme retificação da referida portaria, em virtude de processo judicial transitado em julgado (200.72.00.009593-5) , que "concedeu averbação do tempo de contribuição prestado em condições nocivas à saúde, nos períodos de 23/04/70 a 31/10/80, e de 02/05/83 a 11/12/90" (peça 2) .
Diante da divergência apontada entre os fundamentos registrados no formulário mencionado e a portaria de aposentadoria inicial publicada, o exame do ato de Nestor Venâncio Bernardes (99499/2019, peça 9) deve ser considerado prejudicado por inépcia.
Uma vez que a Sra. Walquiria Martins, com fundamento no art. 40, § 1º, I da CFB/1988, c/c a EC 70/2012, aposentou-se, por invalidez e de forma proporcional, após 27 anos de tempo de serviço computável para fins de inatividade, a proporção da respectiva aposentadoria é 27/30 do provento básico do cargo de assistente de administração (R$ 4.513,12) , o que resulta em R$ 4.061,80, e não R$ 4.100,96, como consta de seu ato.
Assim como, os anuênios devem ser pagos à razão de 6% sobre o valor integral do provento básico, no montante de R$ 270,78.
O ato da Sra. Walquiria Martins deve ser considerado ilegal e as referidas parcelas adequadas ao valor correto.
Registro que não é necessária a realização da prévia oitiva da interessada em razão de que o respectivo ato ingressou há menos de 5 anos neste Tribunal (Acórdão 587/2011-TCU-Plenário) .
Diante do exposto, manifesto-me pela aprovação do acórdão que ora submeto à apreciação deste Colegiado.
TCU, Sala das Sessões Ministro Luciano Brandão Alves de Souza, em 11 de maio de 2021.
Weder de Oliveira 
Relator